【裁判字號】    97,上易,1232
【裁判日期】    970807
【裁判案由】    詐欺
【裁判全文】
臺灣高等法院臺中分院刑事判決        97年度上易字第1232號
上  訴  人
即  被  告  乙○○
上列上訴人因詐欺案件，不服臺灣臺中地方法院97年度易字第
1159號中華民國97年5月27日第一審判決（起訴案號：臺灣臺中
地方法院檢察署97年度偵緝字第342號），提起上訴，本院判決
如下：
    主  文
原判決撤銷。
乙○○無罪。
    理  由
一、公訴意旨略以上訴人即被告（下稱被告）乙○○能預見將自
    己帳戶存摺、提款卡連同密碼交付予不詳身分之人使用，足
    供他人作為詐騙財物匯款之工具，仍基於幫助他人詐欺取財
    之不確定故意，於民國96年6月1日前之不詳日期，在不詳地
    點，將其所有國泰世華銀行中彰分行帳號000000000000000
    號帳戶之存摺、提款卡、密碼，交付與年籍不詳之成年人，
    容任他人作為詐欺取財之工具。而該年籍不詳之人取得上開
    帳戶資料後，竟基於意圖為自己不法所有，於96年6月1日上
    午10時許，至Skgpe網站，主動聯繫當時在該網站瀏覽之丙
    ○○，佯稱要與其援交，但需先依指示至ATM前面操作，以
    確認身分云云，致使丙○○陷於錯誤，於同日下午4時14分
    ，匯款新臺幣（下同）2萬6,983元至乙○○之前開帳戶中，
    嗣丙○○察覺有異，報警處理後始查獲上情。因認被告乙○
    ○涉犯刑法第30條第1項、第339條第1項之幫助詐欺罪嫌。
二、按犯罪事實應依證據認定之，無證據不得認定犯罪事實。不
    能證明被告犯罪，應諭知無罪之判決，刑事訴訟法第154 條
    第2項、第301條第1項分別定有明文。次按所謂認定犯罪事
    實之證據，係指足以認定被告確有犯罪行為之積極證據而言
    ，該項證據自須適合於被告犯罪事實之認定，始得採為斷罪
    之資料；又事實之認定，應憑證據，如未能發現相當確實證
    據，或證據不足以證明，自不能以推測或擬制之方法，以為
    裁判之基礎，最高法院29年上字第3105號、40 年臺上字第
    86號判例著有明文。再按刑法上之幫助犯，係指以幫助之意
    思，對於正犯資以助力，使其犯罪易於達成而言，故幫助犯
    之成立，不僅須有幫助他人犯罪之行為，且須具備明知他人
    犯罪而予以幫助之故意，始稱相當；又刑法並不承認過失幫
    助之存在，是以從犯之成立，須有幫助之故意，亦即必須認
    識正犯之犯罪行為而予幫助者，始足當之，最高法院86年度
    臺上字第4824號、72年度臺上字第6553 號判決意旨可資參
    照。
三、檢察官認為被告涉有幫助詐欺罪嫌，係以本案經被害人丙○
    ○指述甚詳，復有上揭帳戶之開戶資料、資金往來明細表及
    證人即被害人丙○○提出之匯款單據在卷可稽等資為論據；
    訊據被告堅決否認有本件犯行，並辯稱伊個人及家庭經濟狀
    況良好，並無犯罪之動機，且伊於96年5月28日開戶後，將
    該帳戶之印鑑、存摺、提款卡放在褲子後面的口袋，旋即帶
    小孩去彰化市延平公園玩，至96年5月31日伊想要去存款時
    ，才發現遺失上開資料，當日就將印鑑、提款卡掛失，伊並
    未提供上開資料予詐騙集團成員使用等語。
四、經查：
  (一)本件被告向國泰世華商業銀行中彰分行所申辦之帳號
    000000000000000號帳戶，被詐騙集團利用作為向被害人丙
    ○○詐欺取財之入帳帳戶，而被害人丙○○於96年6月1日上
    午10時許，在Skgpe網站遭詐欺集團成員佯稱要與其援交，
    但需先依指示至ATM前面操作，以確認身分，致陷於錯誤，
    而依該詐欺集團成員指示，將26983元匯入被告之上開帳戶
    內等情，業經被害人丙○○於警詢中指述甚詳，復有上揭帳
    戶之開戶資料、交易明細、匯款單據在卷可稽，此部分事實
    應堪認定。
  (二)被告申辦之上開銀行帳戶，遭詐騙集團利用，則被告是否即
    應負檢察官所指詐欺取財罪之幫助犯罪責，非無疑義，蓋依
    前揭關於刑法上幫助犯之說明，被告應否負檢察官所指幫助
    犯罪責，端視被告是否有提供其所有之本件銀行帳戶存摺、
    提款卡及密碼予他人，且對於他人所欲實施之特定犯罪之行
    為，究竟有無認識，並本此認識進而以交付提款卡之方式予
    以助力，究明如下：
  (1)查一般販賣或出借帳戶而供詐欺集團向不特定之被害人詐欺
    取財者，衡見因個人或家庭經濟困窘，急需籌措金錢始為該
    不法行為；本件被告辯稱其個人及家庭經濟狀況良好一節，
    業據被告提出其個人與配偶林家玉之存摺及證據交易資料在
    卷可稽（見本院卷宗第52至81頁），核本件案發當時被告個
    人及其配偶之資力尚稱良好，並無經濟困窘，急需籌措金錢
    花用之情事，則被告辯稱伊並無犯罪之動機等語，自非不可
    採信。至第一審檢察官於原審審理時固提出財團法人金融聯
    合徵信中心信用卡資訊查詢表1紙用以證明被告資力不佳云
    云，惟依該查詢資料顯示，被告係於97年2月12日、96年12
    月10日因信用卡款項未繳，分別經中國信託銀行、花旗銀行
    強制停卡，與本案發生時間係96年6月1日，已分別相隔達6
    個月、8個月以上，此部分證據自難採為不利於被告之認定
    。
  (2)關於被告向國泰世華商業銀行中彰分行所申辦之帳號
    000000000000000號帳戶之目的如何一節，被告於偵查中係
    供稱「於96年5月月底去開戶，開這個帳戶是自己要做網拍
    用的，用來做為客戶匯款出貨使用的」等語（見臺灣臺中地
    方法院檢察署97年度偵緝字第342號卷第14 頁）；而於原審
    則供稱「（問：既然有彰化十信、臺灣銀行2個帳戶，為何
    還要開立系爭帳戶？）存錢用，希望每個戶頭都存3至4 萬
    元、「（問：銀行並沒有規定存款上限，為何還要另開立新
    帳戶？）多開幾個帳戶，讓自己信用好一點，將來可以作為
    電子帳戶及申請甲存」等語（見原審97年5月13日審理筆錄
    ），被告固有先後供述不一之情形，惟被告及其配偶之資力
    良好，已見前述，被告豈有將上開帳戶出售或出借他人而幫
    助詐欺取財之動機？自難僅憑被告就其開戶目的先後供述不
    一，逕予推論被告有幫助詐欺取財之犯意。
  (3)又被告向國泰世華商業銀行中彰分行所申辦之帳號
    000000000000000號帳戶，於96年5月31日確經被告向該行辦
    理印鑑、提款卡掛失等情，有該行97年4月30日國世銀彰
    字第2490009700040號函附之存摺存款止扣資料1紙在卷可稽
    （見原審卷宗第24、25頁），可知被告先於96年5月31日掛
    失印鑑、提款卡，被害人丙○○始於96年6月1日上午10 時
    遭詐騙而匯款26983元，則被告倘有幫助詐欺之犯意，自應
    任由詐欺集團成員持其提款卡順利提取被害人匯入之金錢，
    豈可能在被害人匯款之前即掛失該帳戶之印鑑、提款卡？足
    認被告所辯稱伊於96年5月28日開戶後，不慎遺失該帳戶之
    印鑑、存摺、提款卡，迄96年5月31日始發現遺失上開帳戶
    存摺、印鑑、提款卡，伊當日即將印鑑、提款卡掛失等語，
    並非虛言。至系爭帳戶固於96年5月28日開戶當日存入1千元
    ，翌日即被提領900元，有系爭帳戶歷史交易清單在卷可稽
    ，惟依被告所辯，其並未領取該款項，且被告既同時遺失該
    帳戶之印鑑、存摺、提款卡，該筆款項非無遭不詳之人冒領
    之可能，亦難執此推論被告有幫助詐欺取財之犯意。
  (4)雖政府不斷大力宣導，提醒民眾注意有不法集團利用人頭帳
    戶，作為詐騙錢財之犯罪工具，藉此逃避檢警查緝之情事，
    而依一般常情，被告係有智識程度之成年人，其竟輕易將本
    件帳戶印鑑、存摺、提款卡等物放在褲子後面的口袋致不慎
    一併遺失等情，固難符邏輯事理，然各類型犯罪之被害人所
    以為成為被害人，或因一時失慮，或因本身另有欲求、或源
    於無知，不一而足，尚難期每個人均能時時謹慎行事，則被
    告所為雖有失當，仍難逕認被告有詐欺取財罪之幫助犯意。
  (三)末按為訴訟上證明之資料，須通常一般之人均不致於有所懷
    疑，而得確信其為真實之程度者，始得據為有罪之認定。倘
    其證明尚未達於此一程度，而有合理性懷疑存在時，即不得
    遽認被告犯罪。又刑事訴訟之被告依法並無自證無罪之義務
    ，若控罪所憑之積極證據，在生活經驗上尚不足以排除其他
    有利被告之合理推斷，致不足以證明犯罪事實時，仍不能因
    被告否認犯罪之辯解不成立，資為無視積極證據不足之理由
    （最高法院76年度台上字第4986號、30年上字第482號、30
    年上字第1831號等判例參照）。綜上所述，本件被告所辯上
    情，尚非不可採信，而檢察官所舉證據，仍無法證明被告確
    有幫助詐欺取財之確定或不確定故意，是以本件既存有合理
    懷疑，致本院無法形成被告有罪之確切心證，本院復查無其
    他積極證據足資證明被告有檢察官所指之上開犯行，被告犯
    罪猶屬不能證明。
五、原審法院未詳予調查審酌有利被告乙○○之證據，遽認被告
    犯幫助詐欺取財罪，自有未當。被告上訴意旨否認犯罪，並
    非無據，應由本院將原判決撤銷，改為被告乙○○無罪之判
    決。
據上論斷，應依刑事訴訟法第369條第1項前段、第364條、第301
條第1項，判決如主文。
本案經檢察官甲○○到庭執行職務。
中    華    民    國    97    年    8     月     7    日
            刑事第七庭    審判長法  官  林  榮  龍
                                法  官  江  錫  麟
                                法  官  鄭  永  玉
上列正本證明與原本無異。
不得上訴。
                                書記官    瑞  芳
中    華    民    國    97    年    8     月     7    日


司法院資訊處製作；財團法人民間司法改革基金會備份。
